臺灣高等法院民事判決
109年度保險上字第14號
上  訴  人  石玉麟  
訴訟代理人  呂清雄律師
被 上訴 人  中國人壽保險股份有限公司

法定代理人  Saloon Tham （譚碩倫）

訴訟代理人  蔡瑞琪  
被 上訴 人  宏泰人壽保險股份有限公司

法定代理人  魯奐毅  
訴訟代理人  吳嘉恩  
            朱宗媛  
上列當事人間請求給付保險金事件，上訴人對於中華民國109年8
月10日臺灣桃園地方法院107年度保險字第4號第一審判決提起上
訴，本院於110年11月24日言詞辯論終結，判決如下：
    主      文
上訴駁回。
第二審訴訟費用由上訴人負擔。
    事實及理由
壹、程序方面：
　　被上訴人中國人壽保險股份有限公司（下稱中國人壽公司）
    之法定代理人原為郭瑜玲，嗣於本院訴訟中先後變更為黃淑
    芬、Saloon Tham（譚碩倫），有公開資訊觀測站資料可憑
    （見本院卷第251、357頁），迭據其聲明承受訴訟（見本院
    卷第249、355頁），核無不合，合先敍明。
貳、實體方面：
一、上訴人主張：伊於民國83年7月6日向訴外人保誠人壽保險股
    份有限公司（下稱保誠人壽公司）投保重大疾病終身壽險甲
    型（保單號碼：00000000）附加保誠人壽人身意外傷害保險
    附約，中國人壽公司於98年間受讓保誠人壽公司部份壽險業
    務，繼受為該保險契約之保險人（下稱系爭中壽附約）。另
    伊於84年5月26日向被上訴人宏泰人壽保險股份有限公司（
    下稱宏泰人壽公司，與中國人壽公司合稱為被上訴人）投保
    宏福人壽增值終身壽險（保單號碼：0000000000），並於95
    年12月27日附加宏泰人壽意外傷害保險附約（下稱系爭宏壽
    附約，與系爭中壽附約合稱為系爭附約）。嗣伊於105年2月
    13日發生車禍事故（下稱系爭事故），受有「左橈骨骨幹骨
    折及遠端粉碎性骨折、左尺骨骨幹骨折、左手腕關節脫臼」
    等傷害，至106年10月6日仍遺留左手指橈神經及正中神經麻
    痺（下稱系爭左手指傷勢），左前臂手腕手掌橈神經及正中
    神經麻痺、左手腕活動度約為原有之50％等傷勢（下稱系爭
    左手腕傷勢，與系爭左手指傷勢，合稱為系爭傷勢），其嚴
    重程度相當於系爭附約之附表即「殘廢程度與保險金給付表
    」（下稱系爭附表）項次8-3-6之殘廢等級，惟伊向被上訴
    人請求給付殘廢保險金，未獲給付等情。爰依系爭中壽附約
    第5條第1項及第7條第1項、系爭宏壽附約第3條第1項及第8
    條第1項之約定，求為命中國人壽公司給付保險金新臺幣（
    下同）360萬元、宏泰人壽公司給付保險金270萬元，並均自
    106年6月19日起算法定遲延利息之判決（原審為上訴人敗訴
    之判決，經其聲明不服提起上訴）。於本院之上訴聲明為：
    ㈠原判決廢棄。㈡中國人壽公司應給付上訴人360萬元，及自1
    06年6月19日起至清償日止，按週年利率百分之10計算之利
    息。㈢宏泰人壽公司應給付上訴人270萬元，及自106年6月19
    日起至清償日止，按週年利率百分之10計算之利息。㈣願供
    擔保請准宣告假執行。
二、被上訴人則以：上訴人受系爭左手指傷勢距系爭事故發生已
    逾180日，應證明該傷勢與系爭事故具有因果關係。上訴人
    雖因系爭事故受有系爭左手腕傷勢，但其左手腕活動度仍為
    原有之50%，未達永久喪失機能之程度，不符系爭附表項次8
    -3-6之殘廢等級。系爭附表字義明確，無依保險法第54條第
    2項規定解釋之必要等語，資為抗辯。並答辯聲明：㈠上訴駁
    回。㈡如受不利判決，願供擔保請准宣告免為假執行。
三、上訴人於83年7月6日向保誠人壽公司投保系爭中壽附約，中
    國人壽公司於98年間繼受為該保險契約之保險人。另上訴人
    於95年12月27日向宏泰人壽公司加保系爭宏壽附約等情，為
    兩造所不爭執（見本院卷第406頁），堪信為真正，上訴人
    主張其受有系爭傷勢，符合系爭附表項次8-3-6之殘廢等級
    ，得請求中國人壽公司、宏泰人壽公司各給付殘廢保險金36
    0萬元、270萬元乙情，則為被上訴人所拒，並以前開情詞置
    辯，茲就兩造爭點論述如下：
  ㈠上訴人所受系爭左手指傷勢距系爭事故逾180日，且不能證明
    該傷勢與系爭事故有因果關係，不得請求被上訴人給付保險
    金。
  ⒈「被保險人於本附約有效期間內遭遇第五條約定的意外傷害
    事故，自意外傷害事故發生之日起一百八十日以內致成附表
    一所列殘廢程度之一者，本公司給付殘廢保險金，其金額按
    該附表之給付比例乘以本附約保險金額計算。但超過一百八
    十日致成殘廢者，受益人若能證明被保險人之殘廢與該意外
    傷害事故具有因果關係者，不在此限。」、「被保險人於本
    附約有效期間內遭受第三條約定的意外傷害事故，自意外傷
    害事故發生之日起一百八十日以內致成附表二所列殘廢程度
    之一者，本公司給付殘廢保險金，其金額按該表所列之給付
    比例計算。但超過一百八十日致成殘廢者，受益人若能證明
    被保險人之殘廢與該意外傷害事故具有因果關係者，不在此
    限。」，系爭中壽附約第7條第1項、系爭宏壽附約第8條第1
    項分別定有明文（見原審㈠卷第31頁、本院卷第371頁）。是
    以，上訴人主張因意外事故致成殘廢，若自事故發生已逾18
    0日，應先證明該殘廢與事故具有因果關係。
  ⒉上訴人雖主張其因系爭事故，受有系爭左手指傷勢云云，惟
    上訴人於105年2月13日發生系爭事故，送至國立臺灣大學醫
    學院附設醫院竹東分院（下稱臺大竹東醫院）急診，診斷受
    有尺骨、橈骨骨幹骨折及橈骨遠端疑似粉碎性骨折之傷害，
    經治療後離院至馬偕醫院住院，隔天進行復位內固定術手術
    ，105年2月18日出院時診斷為「1.左橈骨骨幹骨折及遠端粉
    碎性骨折2.左尺骨骨幹骨折3.左手腕關節脫臼」等情，有臺
    大竹東醫院診斷證明書及馬偕醫院淡水分院出院病歷摘要單
    （下稱馬偕出院病歷）可按（見原審㈠卷第62至66頁），足
    見上訴人於系爭事故發生時，並未受有系爭左手指傷勢。上
    訴人雖提出106年1月25日、同年10月6日馬偕紀念醫院診斷
    證明書及同年3月15日肌電圖檢查報告（見原審㈠卷第67至69
    頁），顯示伊受有「正中神經麻痺」、「左橈神經病變」等
    傷害，該病症造成其手指無力、麻木，主張伊因系爭事故受
    有系爭左手指傷勢。惟上開診斷證明書及肌電圖檢查報告，
    距系爭事故皆已逾180日，況馬偕出院病歷查無上訴人受有
    「正中神經麻痺」、「左側正中神經損傷」之相關記載（見
    原審㈠卷第63頁），無從認定上訴人因系爭事故受有上述神
    經損害，自不能單憑該診斷證明書及肌電圖報告，推論上訴
    人因系爭事故致左手指受有神經損傷，造成系爭左手指傷勢
    。另上訴人雖引台中榮總復健科網站文獻（見原審㈡卷第74
    頁），主張骨折壓迫外力為造成周邊神經損傷的原因，足認
    系爭左手指傷勢與系爭事故有因果關係云云。惟上開醫學文
    獻固列舉周邊神經損傷各種可能之原因，但非謂有該原因，
    即必然發生周邊神經損害之結果，上訴人徒引該醫學文獻，
    即遽謂系爭左手指傷勢與系爭事故有因果關係，自難採信。
    此外，上訴人並未提出其他證據，證明其受系爭左手指傷勢
    與系爭事故有因果關係，則其主張因系爭事故受有系爭左手
    指傷勢云云，不可採信。
　㈡上訴人所受系爭左手腕傷勢，核與系爭附表項次8-3-6之要件
    不符，被上訴人毋庸給付保險金。
　⒈當事人主張有利於己之事實者，就其事實有舉證之責任，民
    事訴訟法第277條第1項定有明文；又民事訴訟如係由上訴人
    主張權利者，應由上訴人負舉證之責，若上訴人先不能舉證
    ，以證實自己主張之事實為真實，則被上訴人就其抗辯即令
    不能舉證，或其所舉證據尚有疵累，亦應駁回上訴人之請求
    。
  ⒉觀諸系爭附表項次8-3-6所稱殘廢程度為「一上肢肩、肘及腕
    關節中，有一大關節永久喪失機能者」，其所稱喪失機能，
    參照該附表註9-1記載，係指一上肢完全廢用，如下列情況
    者：⑴一上肢肩、肘及腕關節完全強直或完全麻痺，及該手
    五指均永久喪失機能者。⑵一上肢肩、肘及腕關節完全強直
    或完全麻痺者。（見本院卷第376、378頁），是上訴人所受
    系爭左手腕傷勢，必須達到上開附表註9-1所示一上肢完全
    廢用之程度，始符該附表項次8-3-6之要件，甚為明確。惟
    上訴人自承：目前左手腕之活動度約為原有之50％等語（見
    本院卷第560至561頁），核與馬偕醫院106年10月6日診斷證
    明書記載內容相符（見原審㈠卷第69頁），足見上訴人左手
    腕關節尚未達完全強直或完全麻痺之程度，顯與系爭附表項
    次8-3-6所定之要件不符。上訴人雖再主張系爭左手腕傷勢
    在系爭附表所定之殘廢等級之間，屬系爭保險契約之承保範
    圍，被上訴人應按系爭附表所定程度給付殘廢保險金云云，
    然上訴人所受系爭左手腕傷勢對照系爭附表，應屬項目「8
    上肢」項次之「上肢機能障害」之殘廢程度級別，參諸系爭
    附表註9-2記載「一上肢肩、肘及腕關節永久遺存顯著運動
    障害，係指一上肢各關節遺存顯著運動障害，如下列情況者
    ：⑴一上肢肩、肘及腕關節均永久遺存顯著運動障害，及該
    手五指均永久喪失機能者。⑵一上肢肩、肘及腕關均永久遺
    存顯著運動障害者。」等語（見本院卷第378頁）。足悉上
    訴人所受系爭左手腕傷勢，須達到「一上肢各關節遺有顯著
    運動障害」，方符系爭附表「上肢機能障害」除項次8-3-6
    以外之殘廢程度。惟上訴人迄未提出其右上肢關節或左上肢
    之肩、肘關節有因系爭事故受傷，可見上訴人所受上肢機能
    障害部分，僅為左手腕活動度50％受限之「顯著運動障礙」
    ，亦不符合系爭附表項次「8上肢」之「上肢機能障害」其
    餘「8-3-1兩上肢肩、肘及腕關節均永久喪失機者」、「8-3
    -2兩上肢肩、肘及腕關節中，各有二大關節永久喪失機能者
    」、「8-3-3兩上肢肩、肘及腕關節中，各有一大關節永久
    喪失機能者」、「8-3-4一上肢肩、肘及腕關節均永久喪失
    機能者」、「8-3-5一上肢肩、肘及腕關節中，有二大關節
    永久喪失機能者」、「8-3-7兩上肢肩、肘及腕關節均永久
    遺存顯著運動障害者」、「8-3-8兩上肢肩、肘及腕關節中
    ，各有二大關節永久遺存顯著運動障害者」、「8-3-9兩上
    肢肩、肘及腕關節中，各有一大關節永久遺存顯著運動障害
    者」、「8-3-10一上肢肩、肘及腕關節均永久遺存顯著運動
    障害者」、「8-3-11一上肢肩、肘及腕關節中，有二大關節
    永久遺存顯著運動障害者」、「8-3-12兩上肢肩、肘及腕關
    節均永久遺存運動障害者」、「8-3-13一上肢肩、肘及腕關
    節永久遺存運動障害者」等殘廢程度，上訴人此部分之主張
    ，亦不可採。
　⒊又保險契約之解釋，應探求契約當事人之真意，不得拘泥於
    所用之文字，保險法第54條第2項前段固有明文，但所用之
    文字業已表示當事人真意，無須別事探求者，即不得反捨所
    用之辭句而更為曲解。上訴人因系爭車禍事故所致之系爭左
    手腕傷勢，在系爭附表均有相應之項目及殘廢程度之認定標
    準，其內容清楚並無不明確之處，該附表內容顯已可判斷兩
    造間之權利義務，自無再依保險法第54條第2項規定解釋之
    必要。職是，上訴人因系爭車禍事故所致之系爭左手腕傷勢
    ，顯未達系爭附表項目「8上肢」所列各殘廢程度，上訴人
    主張被上訴人應給付保險金云云，並不可採。
　⒋又本件經原審與本院分別於107年12月28日、108年6月17日及
    110年5月11日函文囑託台北醫學大學附設醫院（下稱北醫）
    就上訴人所受系爭左手腕傷勢之殘廢等級進行鑑定，經北醫
    依序於108年2月1日、同年7月15日及110年6月9日函覆鑑定
    結果（見原審㈠卷第277至278頁、原審㈡卷23至24頁、本院卷
    第301至302頁，下分稱第1、2、3次鑑定報告）。上訴人雖
    以北醫第1次鑑定報告所載「(1)左手腕關節機能永遠不良是
    可能。」「(3)左手腕關節破損合併橈尺骨間關節受損，容
    易造成不可逆之退化，有永久功能受損之可能。」，第3次
    鑑定報告則記載「(二)石玉麟左手腕關節機能可能永久受損
    之醫學理由如下：(1)此受傷是關節附近骨折，可能造成機
    能受損。(2)術後也可能。(3)神經及其他軟組織受傷。」等
    詞，主張上訴人機能障害嚴重程度已相當系爭附表項次8-3-
    6之程度云云。惟查，系爭附表註9-1已明確約定殘廢程度之
    審定標準，則上訴人左手腕傷勢是否符合系爭附約約定給付
    保險金之要件，自應以兩造於系爭附表註9-1所合意之要件
    為判斷依據，上訴人所受系爭左手腕傷勢，並未達一上肢肩
    、肘及腕關節完全強直或完全麻痺之完全廢用程度等情，已
    詳如上述，而審之北醫第1、2次鑑定報告僅泛言：「常見造
    成手腕活動度減損之原因為外傷，上訴人有左手腕關節損傷
    ，包括橈骨關節面骨折，遠端橈尺骨關節脫臼，易有後續關
    節活動不良之後遺症，所以與系爭車禍事故有因果關聯性，
    容易受傷後有手腕活動力不良之後遺症，無法認定被上訴人
    左手腕活動度減損是否在系爭傷勢前就有關節活動不良情況
    ，但依照術前X-ray，腕關節良好，無退化，應該受傷前活
    動無不良，左手腕關節及左手手指機能障礙情形，相當於殘
    廢保險金給付表中項次8-3-6」等語（見原審㈠卷第277至278
    頁、原審㈡卷23至24頁），至上訴人左手腕傷勢如何已達一
    上肢肩、肘及腕關節完全強直或完全麻痺之完全廢用程度，
    全未提出其認定之理由及依據，並自承其「無法依據提供資
    料判斷」等語（見原審㈡卷第23頁），可見該鑑定報告顯然
    未依系爭附表約定之殘廢審定標準為之，其鑑定結論自難憑
    採。又北醫第3次鑑定報告雖提出上開左手腕關節機能可能
    永久受損之醫學理由，然其對上訴人左手腕關節之傷勢如何
    已達系爭附表項次8-3-6所示一上肢肩、肘及腕關節完全強
    直或完全麻痺之完全廢用程度，仍未提出其認定之理由及依
    據，且觀其報告內容，竟謂：「左手腕關節及左手手指機能
    障礙情形，相當於殘廢保險金給付表中項次8-3-6，是結合
    上訴人左手腕關節及左手指二個部位之障礙情形所為之綜合
    判斷，其中認定手腕關節永久喪失機能，是指一個關節而非
    二個關節，之所以符合項次8-3-6是因為手腕關節活動受限
    ，認定符合項次8-3-6意指手腕失能，此依據病歷及檢查結
    果足以認定，但是依據病歷及檢查結果不能完整得知手指失
    能之狀況，雖然如此不影響8-3-6之判定」等語（見本院卷
    第285至287頁、第301至302頁），足悉該鑑定報告認定上訴
    人所受系爭傷勢符合系爭附表項次8-3-6，僅以手腕關節活
    動受限乙節，即判認符合系爭附表項次8-3-6所謂之「喪失
    機能」，顯與系爭附表註9-1約定之要件有違，則該次鑑定
    報告結論，亦難憑採。從而，北醫上開鑑定報告內容，自無
    採為有利於上訴人認定之憑據。依上所述，上訴人因系爭事
    故所致之系爭左手腕傷勢，顯未達系爭附表所列殘廢程度，
    則上訴人猶主張依系爭附約之約定，請求被上訴人給付殘廢
    保險金，即屬無據，不應准許。
四、綜上所述，上訴人依系爭中壽附約第5條第1項及第7條第1項
    、系爭宏壽附約第3條第1項及第6條第1項等約定，請求中國
    人壽公司應給付上訴人保險金360萬元、宏泰人壽公司應給
    付上訴人保險金270萬元，及均自106年6月19日起至清償日
    止，按週年利率百分之10計算之利息，為無理由，不應准許
    。原審為上訴人敗訴之判決，並無不合。上訴意旨指摘原判
    決不當，求予廢棄改判，為無理由，應駁回上訴。
五、又兩造其餘攻擊或防禦方法及所用之證據，經本院斟酌後，
    亦認均不足以影響本判決之結果，爰不逐一論列，附此敘明
    。
六、據上論結，本件上訴為無理由，依民事訴訟法第449條第1項
    、第78條，判決如主文。
中　　華　　民　　國　　110 　年　　12　　月　　15　　日
                  民事第十六庭 
                      審判長法  官  邱育佩 
                            法  官  羅立德
                            法  官  呂明坤
正本係照原本作成。
如不服本判決，應於收受送達後20日內向本院提出上訴書狀，其
未表明上訴理由者，應於提出上訴後20日內向本院補提理由書狀
（均須按他造當事人之人數附繕本）上訴時應提出委任律師或具
有律師資格之人之委任狀；委任有律師資格者，另應附具律師資
格證書及釋明委任人與受任人有民事訴訟法第466條之1第1項但
書或第2項所定關係之釋明文書影本。如委任律師提起上訴者，
應一併繳納上訴審裁判費。
中　　華　　民　　國　　110 　年　　12　　月　　17　　日
　　　　　　　　　　　　　
　　　　　　　　　　　　　  書記官  張淑芳